【裁判字號】    94,訴,3730
【裁判日期】    950301
【裁判案由】    誣告
【裁判全文】
臺灣臺中地方法院刑事判決              94年度訴字第3730號
公  訴  人  臺灣臺中地方法院檢察署檢察官
被      告  丙○○
選任辯護人  郭隆偉  律師
上列被告因誣告案件，經檢察官提起公訴（九十四年度偵續字第
二七０號），本院判決如下：
    主    文
丙○○意圖他人受刑事處分，向該管公務員誣告，處有期徒刑伍
月，緩刑貳年。
    犯罪事實
一、丙○○前因生意上之往來關係而結識甲○○（被訴侵占及偽
    造文書部分，亦由檢察官偵查起訴，現為本院通緝中），並
    於九十年年初自甲○○處收受乙○○所交付予甲○○，用以
    支付委託甲○○承製越野沙灘車配件模具貨款之號碼各為0
    000000、0000000及0000000號，面額
    分別為新台幣（下同）四十萬元、三十萬元與三十萬元之支
    票合計三張。後因甲○○未能如期交付模具貨品予乙○○，
    乙○○乃就前揭支票三紙向本院提供擔保而聲請假處分，經
    本院於九十年一月十日以九十年度裁全卯字第三一八號裁定
    命甲○○於判決確定前，不得向付款銀行請求付款及轉讓第
    三人，致丙○○先後於九十年二月二十六日、同年三月十二
    日將該三張支票提示付款後均遭退票。丙○○乃邀同甲○○
    於九十年三月二十日至乙○○所經營位於臺中縣大理市○○○路五一號之「鼎力金屬工業股份有限公司」（下稱鼎力公
    司）商討前述支票退票後後續之解決事宜。協談結果，因甲○○允諾於貳個月內補行交付貨品，三人乃同意由乙○○先
    行代甲○○償付所積欠丙○○之一百萬元債務，並另行開立
    票號為Ｂ0000000號，面額為一百萬元之支票交予丙○○提示，以取回上揭丙○○所持有而遭假處分之支票三紙
    ，丙○○則將先前已由甲○○過戶予其子蘇清豪抵償另筆債
    務之車號Ｍ二－五七八九號自用小客車留置於乙○○處，以
    為甲○○履行交貨義務之擔保。嗣甲○○自忖無法如期交貨
    ，為解決乙○○為其所代償前述一百萬元予丙○○之債務，
    乃經由官德坤之介紹，於九十年三月二十六日，在乙○○前
    開鼎力公司工廠內，以一百四十萬元之代價，將上述車號Ｍ
    二－五七八九號自用小客車出售予新業汽車行負責人鍾志雄
    ，得款再將其中之一百萬元償付予乙○○。丙○○事後得知
    此情，因不甘僅提供作為擔保之自用小客車竟遭變賣，於無
    法與甲○○取得聯繫之情況下，竟基於使乙○○遭受刑事訴
    追之意圖，隱瞞提供車輛為甲○○履約擔保之事實，於九十
    年十一月五日，委託真實姓名、年籍均不詳，且不知情之代
    書，以自用小客車名義所有人即其子蘇清豪之名義（蘇清豪
    所涉誣告罪嫌，業經檢察官另為不起訴處分確定），具狀向
    臺灣臺中地方法院檢察署檢察官提出告訴，誣指前述自用小
    客車係由甲○○販售予蘇清豪，而在乙○○所經營鼎力公司
    工廠處履約交付，惟因住處並無車庫，始將該車輛暫時寄託
    予乙○○保管，嗣竟遭乙○○偽刻蘇清豪印章，蓋印於汽車
    異動文件上，並辦理移轉過戶手續，使公務員誤為不實登載
    等不實事項，臺灣臺中地方法院檢察署檢察官乃依據丙○○
    告訴狀內容，經偵查後，而以侵占、偽造印章及使公務員登
    載不實等罪嫌，將乙○○提起公訴，後由本院以九十二年度
    易字第一五六六號受理後，為乙○○無罪之判決，丙○○旋
    請求檢察官上訴，亦經臺灣高等法院臺中分院於九十三年九
    月二十一日以九十三年度上易字第八八九號駁回上訴而告確
    定（下稱前案）。
二、案經被害人乙○○訴請臺灣臺中地方法院檢察署檢察官偵查
    起訴。
    理    由
一、訊據被告丙○○固坦承確有於前開時間，以其子蘇清豪之名
    義，委由真實姓名、年籍均不詳，且不知情之代書，具狀向
    臺灣臺中地方法院檢察署檢察官指陳前開車號Ｍ二－五七八
    九號自用小客車係由甲○○販售予蘇清豪，而在乙○○所經
    營鼎力公司工廠處履約交付，惟因被告住處並無車庫，始將
    該車輛暫時寄託予乙○○保管，嗣竟遭乙○○偽刻蘇清豪印
    章，蓋印於汽車異動文件上，並辦理移轉過戶手續，使公務
    員誤為不實登載等情不諱，惟矢口否認有何誣告犯行，辯稱
    ：伊確實僅同意將系爭車輛留置於乙○○工廠處供作抵押，
    擔保甲○○得以如期交貨，但絕未同意甲○○或乙○○可以
    將系爭車輛出賣。系爭車輛未經伊同意售予他人，致伊蒙受
    鉅額損失，伊因系爭車輛於販售當時係於乙○○占有之下，
    合理懷疑係由乙○○擅自處分，憤而對甲○○、乙○○提出
    侵占及偽造文書之告訴，如何得謂有誣告之犯行云云。經查
    ：
（一）系爭車牌號碼Ｍ二－五七八九號自用小客車係八十五年十
      一月出廠，於九十年三月十九日由康旺興公司名下過戶至
      被告丙○○之子蘇清豪名下，再於九十年三月二十六日由
      甲○○以代售人名義，官德坤及告訴人乙○○為見證人，
      將系爭車輛出售給鍾志雄，而在九十年三月二十八日過戶
      登記至鍾志雄指定之吳秀英名下，此有汽車新領牌照登記
      書影本一份、汽車過戶登記書影本二份、汽車買賣合約書
      影本一份附卷可參（見前案偵字第五二七九號卷第四一頁
      至第四三頁、第七七頁）。告訴人乙○○固指稱：系爭車
      輛係由被告丙○○同意甲○○出售，以所得款項償還伊代
      償予丙○○之一百萬元支票債務云云；惟告訴人乙○○業
      於前案警詢時陳稱：伊與丙○○、甲○○三人協調後，由
      甲○○交出系爭車號Ｍ二－五七八九號自用小客車，且將
      該車之來源資料及蘇清豪身分證正本交予伊收取，目的是
      將系爭車輛納入伊公司之資產，該車嗣已由伊公司賣予中
      古車商等語（見前案偵字第五二七九號卷第六頁反面），
      倘告訴人乙○○此部分所言為真，系爭車輛既已經被告同
      意轉為告訴人乙○○所經營鼎力公司之資產，則告訴人乙○○於前揭販售車輛之買賣契約書中之身分自應為出賣人
      ，而非僅屬見證人而已，是告訴人此部分所指被告同意移
      轉系爭車輛之所有權云云，是否屬實，已有可疑。另告訴
      人乙○○已於前案偵查時供稱：伊與甲○○、丙○○協議
      ，由伊先另行開立一百萬元之支票交予丙○○提示付款，
      因甲○○積欠丙○○不止一百萬元，故約定日後甲○○應
      將模具重新製作後交予伊，伊始將貨品尾款直接給付予丙○○等語（見前案偵字第五二七九號卷第一三八頁），其
      於前案本院審理時亦提出辯護狀陳述：伊趁丙○○於九十
      年三月中旬持支票向伊追討票款時，向丙○○表示「甲○○手上有一部車號Ｍ二－五七八九號賓士轎車，伊拿不到
      ，如丙○○能與甲○○協調將車開到伊公司質押予伊，伊
      就可以付一百萬元收回丙○○手上未能兌現之三張伊所開
      立之支票。如果甲○○能重新製作模具交付，屆時伊仍將
      按合約付款，並把尾款交付予丙○○等語（見前案本院卷
      第七九頁），並於前案本院言詞辯論時辯陳：系爭車輛留
      在伊公司內係為供抵押，因甲○○未將模具交付，伊才要
      求將車留下，丙○○當時並無表示意見等語（見前案本院
      卷第一一七頁至第一一八頁），參核被告於前案本院及臺
      灣高等法院臺中分院審理及本件偵查、審理時亦均陳稱：
      三月二十日伊與甲○○、乙○○同於乙○○工廠內協商，
      乙○○因不甘損失，要求甲○○交貨，後來系爭車輛就暫
      時留在甲○○工廠內當作抵押品，甲○○說最慢二個月內
      把貨交付後，再由伊將系爭車輛取回，故擔保期限為二個
      月。伊是幫甲○○處理與乙○○間模具製造承攬之問題，
      甲○○一再向伊保證一定交貨，伊始同意系爭車輛留置等
      語（見前案本院卷第一一四頁至第一一五頁、第二四一頁
      、前案二審卷第二二頁，本件他字卷第五三頁、偵續字卷
      第一二頁、本院卷第六五頁、第九二頁至第九三頁），堪
      認被告與甲○○、告訴人乙○○已協議由甲○○於二月內
      如數將模具製造完成交付，被告則留置車輛以供擔保。另
      基於票據之無因性，票據債務人本不得以自己與執票人之
      前手間所存抗辯事由對抗執票人，前開告訴人乙○○所開
      立予甲○○用以支付模具貨款面額合計為一百萬元之支票
      三紙（支票影本見前案偵字第五二七九號卷第二四頁至第
      二六頁），雖經告訴人乙○○聲請為假處分，惟該三紙支
      票既未載明受款人，復未為禁止背書轉讓之記述，被告倘
      係基於善意而取得，告訴人乙○○是否得因其已與支票前
      手甲○○解除契約，並聲請假處分而得對抗後手，終局的
      拒絕付款予被告猶未可知，被告又何須輕率同意甲○○與
      告訴人乙○○出售系爭車輛，而以喪失系爭車輛所有權之
      代價換取告訴人乙○○所另開立之一百萬元支票再行兌領
      。況倘若被告基於與甲○○之往來情誼，同意甲○○將系
      爭車輛出售供週轉，以甲○○於三人協議後未逾一星期，
      即在九十年三月二十六日售出系爭車輛，得款一百四十八
      萬元，則被告縱有即刻之現金需求，儘可稍事等待，於系
      爭車輛售出後，旋即取回一百萬元甚或販售系爭車輛之全
      數價金一百四十八萬元之現款以供支應，其又何需向告訴
      人乙○○收取該發票日遠在一個多月後之九十年四月三十
      日，且於屆時始可提示付款之支票（支票影本見前案偵字
      第五二七九號卷第二二頁），復亦承受本已登記於其子蘇
      清豪名下之系爭車輛所有權之損失，凡此在在均足徵被告
      與甲○○、告訴人乙○○當時應係協議僅由被告將系爭車
      輛留下供作甲○○履約之擔保，待甲○○依約交貨後，被
      告始可取回該車，但並未觸及是否出賣系爭車輛之問題，
      而告訴人乙○○即以此為條件，開立面額一百萬元之支票
      一紙，以換回原由甲○○交付予被告收持，經被告提示付
      款後遭退票之前述面額合計亦為一百萬元之支票三紙，是
      被告辯稱未同意甲○○、告訴人乙○○出售系爭車輛，僅
      係供擔保一節，堪予採信。
（二）然按刑法上之誣告罪本不限於所告之事實全屬虛偽時，始
      能成立，倘所告事實之一部分係出於虛構，仍不得謂非誣
      告，反之如所控告事實之一部分，並非虛構，該部分即難
      以誣告罪相繩。次按告訴人所訴之事實，若有出於誤會或
      懷疑有此事實而為申告，以致不能證明其所訴之事實為真
      實，縱被訴人不負刑責，而告訴人因缺乏誣告之犯意，亦
      難成立誣告罪；反之，若以自己親歷之事實，堅指他人有
      犯罪行為，向該管公務員告訴，因非出於誤會或懷疑而係
      出於故為虛構者，即無解於誣告罪之構成；此分別有最高
      法院八十八年台上字第三六一一號判決及九十一年台上字
      第三三五七號判決要旨足資參照。本件被告丙○○除於前
      述時間，以其子蘇清豪之名義，委由真實姓名、年籍均不
      詳，且不知情之代書，具狀向臺灣臺中地方法院檢察署檢
      察官表示前開車號Ｍ二－五七八九號自用小客車係由甲○○販售予蘇清豪，而在乙○○所經營鼎力公司工廠處履約
      交付，惟因被告住處並無車庫，始將該車輛暫時寄託予乙○○保管，嗣竟遭乙○○偽刻蘇清豪印章，蓋印於汽車異
      動文件上，並辦理移轉過戶手續，使公務員誤為不實登載
      等不實事項，此有被告於前案委由代書提出之刑事告訴狀
      一紙可證外（見前案發查字第四五０四號第四頁至第七頁
      ），被告於前案警詢時仍陳稱：伊當時與甲○○、乙○○
      在乙○○之公司協商債務問題，甲○○將系爭車輛開至乙○○公司，協商完後，伊未讓甲○○將系爭車輛開走，而
      寄放於乙○○公司內，當時該車之車籍資料、蘇清豪之身
      分證影本都放置於系爭車輛內，所以才遭乙○○將車子賣
      掉云云（見前案偵字第五二七九號卷第五頁），且於前案
      偵查中復指述：因當日甲○○係駕駛系爭車輛，而伊亦自
      行開另外一部車至乙○○工廠處協商債務問題，洽談完畢
      後，乙○○可能因尚與甲○○有債務糾紛，不願甲○○將
      系爭車輛駛回，伊則因系爭車輛已過戶予其子蘇清豪名下
      ，亦不希望系爭車輛由甲○○開回家，所以才將系爭車輛
      置放於乙○○工廠處云云（見前案偵字第五二七九號卷第
      一０四頁）及於前案本院初訊時陳述：乙○○不希望甲○○將系爭車輛開回，要車子暫時先留下，伊改天再將車子
      開回，伊因家中沒有車庫，且相信乙○○不會將車子轉賣
      掉，所以才同意車子留置。車子留在乙○○工廠內不是當
      擔保用的云云（見前案本院卷第三七頁至第三九頁），俱
      猶隱瞞系爭車輛係經其同意供擔保之事實，訛稱僅係寄放
      於乙○○工廠內，此顯非出於誤會或懷疑，而係以自己親
      歷之事實，堅指他人有犯罪行為而故為虛構，自難謂未該
      當於誣告罪之構成。
（三）被告丙○○捏造系爭車號Ｍ二－五七八九號自用小客車係
      因本身無車庫，始寄託交由告訴人乙○○保管，然嗣後告
      訴人乙○○竟將之侵占轉賣他人之事實，向該管公務員誣
      告，攀陷告訴人乙○○涉有侵占、使公務員登載不實罪嫌
      ，已有使告訴人乙○○受到刑事追訴之危險，被告縱於事
      後坦認系爭車輛置放於告訴人乙○○工廠內，確係供擔保
      用之情，仍不足解免其應負之誣告罪責。至被告雖係以其
      子蘇清豪之名義對告訴人乙○○提出告訴，而以蘇清豪為
      告訴人，然被告既已於前案偵查及本院審理時先後陳稱：
      事件始末均係由其本人處理，告訴狀是伊的意思等語（見
      前案偵字第五二七九號卷第一０三頁，前案本院卷第二三
      八頁），其復係對告訴人乙○○於前案中提出告訴之實際
      行為人，被告所為自已構成誣告，要不能因其於前案並非
      名義上之告訴人，即免於負擔應負之刑責。
（四）綜合以上各情觀之，被告丙○○上開所辯，顯係事後畏罪
      卸責之飾詞，不足採信。本件事證至臻明確，被告之誣告
      犯行堪予認定。
二、核被告丙○○所為係犯刑法第一百六十九條第一項之誣告罪
    。被告利用真實姓名、年籍均不詳，且不知情之代書具狀提
    出侵占、偽造文書之告訴，為間接正犯。被告雖於前案九十
    二年七月二十八日在本院審理時一度坦陳：系爭車輛置放於
    告訴人乙○○工廠內係緣於擔保等語（見前案本院卷第一一
    四頁），而供出事實原貌，然其事後於前案九十三年五月十
    九日在本院以證人身分接受詰問時復又證述：伊在告訴狀所
    指陳系爭車輛係因甲○○履行買賣契約之義務，而在乙○○
    之工廠內交付予伊，因伊住處無車庫，故暫時放在乙○○工
    廠內保管一情為真云云（見前案本院卷第二三九頁），仍主
    張並非供擔保而係寄託，且被告於本件自始至終均未坦認其
    於前案所提告訴狀指述之內容為虛偽，即難謂其就誣告犯行
    已有自白，自不得依刑法第一百七十二條之規定減輕其刑，
    附此敘明。爰審酌被告係因前述原登記於其子名下之車輛，
    僅提供作擔保未幾，即遭甲○○販售予他人，致使被告蒙受
    鉅額之損失，在心有不甘之情況下而為誣告之犯罪動機，誠
    屬可憫，另公訴人於本院審理時亦考量上情，請求予以從輕
    量刑（見本院卷第九六頁）；惟衡酌被告因甲○○逃匿無蹤
    ，為求告訴人乙○○出面給予賠償，竟以隱瞞部分事實而提
    出告訴之方式，動用國家司法公權力，耗費訴訟資源，並致
    使告訴人乙○○遭受不實之刑事追訴之名譽損害及訴訟時間
    之浪費，亦難予寬恕，且其犯後復始終未能坦認犯行之犯罪
    後態度等一切情狀，量處如主文所示之刑。末查，被告前於
    八十四年間，曾因違反森林法案件，經臺灣高等法院臺中分
    院於八十四年十二月二十六日以八十三年度重上更(三)字第一
    七四號判處有期徒刑一年，緩刑三年確定，嗣緩刑期滿，緩
    刑之宣告未經撤銷，其刑之宣告已失其效力，有臺灣高等法
    院被告前案紀錄表可查，其於本件雖未能獲致告訴人乙○○
    之諒解，但被告已屆耳順之年，且確亦緣於與甲○○、告訴
    人乙○○三方之債務糾葛而輾轉喪失系爭車輛所有權，損失
    非微，其後復因尋求甲○○出面解決未果，一時情急，不甘
    受損，在未能查晰事實全貌之情形下，復未詳實思慮，而隱
    瞞部分事實向該管機關攀誣告訴人乙○○，致誤蹈法網，被
    告主觀惡性實非鉅大，並有堪值宥恕之處，其經此偵審教訓
    ，當能知所警惕，信無再犯之虞，本院因認對其所宣告之刑
    以暫不執行為適當，爰併予宣告緩刑二年，以勵自新。
據上論斷，應依刑事訴訟法第二百九十九條第一項前段，刑法第
一百六十九條第一項、第七十四條第一款，判決如主文。
本案經檢察官林彥良到庭執行職務。
中    華    民    國    95    年    3     月    1     日
                  刑事第四庭  審判長法  官  張國忠
                                    法  官  黃松竹
                                    法  官  陳思成
上正本證明與原本無異。
如不服本判決，應於送達後十日內向本院提出上訴狀（須附繕
本），上訴於臺灣高等法院臺中分院。
                                    書記官  王嘉麒
中    華    民    國    95    年    3     月    1     日
附錄論罪科刑法條
刑法第一百六十九條
意圖他人受刑事或懲戒處分，向該管公務員誣告者，處七年以下
有期徒刑。


司法院資訊處製作；財團法人民間司法改革基金會備份。
